臺灣高等法院民事判決　　　　　　　　　　　　　　九十二年度上更(三)字第六八號
　　上　訴　人　己○○
　　追加　被告　乙○○
　　　　　　　　甲○○
　　　　　　　　丙○○
　　　　　　　　癸○○○
　　　　　　　　戊○○
　　　　　　　　丁○○
　　共　　　同
　　訴訟代理人　王聰明律師
　　右　一　人
　　複　代理人　呂綺珍
　　被　上訴人
　　即追加原告　庚○○
　　　　　　　　辛○○
　　　　　　　　壬○○
　　共　　　同
　　訴訟代理人　楊進興律師
右列當事人間請求拆屋還地事件，上訴人對於中華民國八十六年六月十二日臺灣士林
地方法院第一審判決（八十六年度訴字第九號）提起上訴，經最高法院第三次發回更
審，被上訴人並為訴之追加，本院於九十三年二月十日言詞辯論終結，爰判決如左：
    主    文
上訴駁回。
追加之訴及假執行之聲請均駁回。
第二審及發回前第三審（本訴部分）訴訟費用由上訴人負擔；追加及發回前第三審（
追加部分）訴訟費用由追加原告負擔。
    事    實
甲、上訴人及追加被告方面：
一、聲明：求為判決：(一)原判決不利上訴人己○○部分及該部分假執行之宣告均廢棄
    。(二)右廢棄部分，被上訴人在第一審之訴及假執行之聲請均駁回。(三)被上訴人追
    加之訴駁回。
二、陳述：除與原判決及本院前判決記載相同部分，茲予引用外，補稱略以：
    上訴人己○○於整建時雖已搬離系爭房屋，但
    工程款，係由上訴人己○○所支付，非與追加之被告共同支出。
三、證據：援用原審及發回前本院歷審之立證方法。
乙、被上訴人方面：
一、聲明：(一)上訴駁回。(二)追加被告乙○○、甲○○、丙○○、癸○○○、戊○○、
    丁○○應與上訴人己○○將坐落台北縣汐止市○○○段梓樹灣小段第四六六之三
    地號土地上之建物（門牌號碼為台北縣汐止市○○路二七巷八弄八號），面積０
    ．００九三公頃，如原判決附圖所示甲、乙部分拆除，將上開占用土地返還被上
    訴人，並自民國（下同）八十三年七月一日起至返還土地之日止，按年給付被上
    訴人新台幣（下同）三萬一千九百九十二元。(三)追加之訴，被上訴人願供擔保，
    請准宣告假執行。
二、陳述：除與原判決及本院前判決記載相同部分，茲予引用外，補稱略以：
　　由證人廖禮智之證言可知系爭房屋確已不堪使用，上訴人或夥同追加被告僱工重
　　建增加高度，仍屬重建房屋，原有房屋應已滅失。
三、證據：援用原審及發回前本院歷審之立證方法。
丙、本院依兩造之聲請，再行訊問證人廖禮智。
    理    由
一、被上訴人起訴主張：坐落台北縣汐止市○○○段梓樹灣小段第四六六之三地號土
    地（下稱系爭土地），為伊所有，詎上訴人竟無權占用系爭土地如原判決附圖所
    示甲、乙部分面積共九十三平方公尺，加蓋房屋（下稱系爭房屋）。縱伊之被繼
    承人蔡查某曾同意訴外人即上訴人之配偶王龍宗使用系爭土地，惟訴外人王龍宗
    無償占用系爭土地搭蓋房屋已使用四、五十年，該房屋之使用年限早已屆滿，而
    於八十三年間因屋頂坍塌已不堪使用，上訴人等亦遷離系爭房屋，應認上訴人之
    借貸目的已使用完畢。又無權占用他人之土地，可獲得相當租金之利益，被上訴
    人得請求上訴人給付自八十三年七月一日起按其占用面積乘以土地申報地價之年
    息百分之十計算，即每年應給付七萬九千九百八十元之損害金等情，爰依民法第
    七百六十七條、第一百七十九條規定，求為命被上訴人拆除系爭土地上之房屋，
    將土地返還與伊，並自八十三年七月一日起至返還土地之日止，按年給付新台幣
    （下同）七萬九千一百八十元之判決（原審判命上訴人應將坐落於系爭土地上之
    系爭房屋（如原判決附圖所示甲、乙部分）之建物拆除，將上開占用土地返還被
    上訴人，並自八十三年七月一日起至返還土地之日止，按年給付被上訴人三萬一
    千九百九十二元，而駁回被上訴人其餘之請求。上訴人就其敗訴部分聲明不服，
    被上訴人就其敗訴部分，則未聲明不服，已告確定。惟被上訴人於本院審理中之
    八十八年三月一日，追加被告請求與上訴人應將系爭房屋拆除，將占用之土地返
    還被上訴人，並自八十三年七月一日起至返還土地之日止，按年給付被上訴人三
    萬一千九百九十二元。
    上訴人則以：系爭房屋係伊之配偶王龍宗所建造，嗣訴外人王龍宗業於七十年間
    死亡，而伊及追加原告等均為訴外人王龍宗之繼承人。而伊係以原在四六七地號
    蔡厝公廳東邊之房屋暨基地及基地旁訴外人蔡旗麟所使用之部分四六七地號土地
    之使用權，與被上訴人之繼承人蔡查某交換系爭土地，伊並非無權占有系爭土地
    云云，資為抗辯。
二、被上訴人主張己○○等七人之被繼承人王龍宗於三十七年間，在如原判決附圖所
    示甲、乙部分面積九三平方公尺之系爭土地上，蓋有茅草屋頂土角厝居住、使用
    ，嗣茅草屋傾塌，王龍宗於原址搭蓋磚造房屋，亦已使用四、五十年，八十三年
    間屋頂坍塌，於八十五年間再雇工修建之事實，為上訴人所不爭執（見原卷第三
    十二、四十七頁、本院更(三)卷第九十八、一０一頁），並有被上訴人提出之土地
    登記簿謄本、照片可稽（見原審卷第八、九、九十二至九十七頁），復經原審法
    院會同台北縣汐止地政事務所派員勘測，製有土地複丈成果圖及勘驗筆錄可稽（
    見原審卷第三十二、三十四頁），自堪信為真實。
三、被上訴人抗辯伊有使用系爭土地之權源，無非以系爭土地係伊與被上訴人等同源
    於蔡氏先祖第十六世祚選公之產業，祚選公派下子孫所公同共有為論據；惟查上
    訴人之被繼承人王龍宗係黃快之螟蛉子，而黃快係蔡木、蔡李根之媳婦仔，固有
    上訴人所提出之
    查某之父蔡壬同為蔡舉之子，則王龍宗是否為蔡氏子孫非無可議，被上訴人上開
    抗辯，自無足取。
四、上訴人及其夫王龍宗等原在同所四六七地號土地上之住所，係位於「蔡厝公廳」
    東側之牛舍，嗣移至同所四六六之三地號之系爭土地上，（見本院上字卷第八四
    頁、筆錄誤植為四六三之三地號），而原牛舍及其周圍土地亦已由被上訴人等建
    屋居住，並於三十八年十一月一日為地上權之設定登記，均為兩造所不爭執（見
    本院上字卷第八三、八四頁）並有建物及土地登記簿謄本可按（見原審卷第八○
    至八二頁）。上訴人雖辯稱被上訴人之父蔡查某口頭同意交換土地使用而建屋，
    且舉證人謝秀櫻於原審所為之證言為證（見原審卷第五十五頁反面第三行），惟
    查該證人上開證言係由父、母親及舅舅間談話時傳聞而來（見原審卷第五十五頁
    反面第九行），非直接自被上訴人之父蔡查某及上訴人之夫王龍宗耳聞所得，自
    不得採為有利於上訴人之證據。況證人蔡添福（即被上訴人之堂弟）於原審證稱
    「被告（指上訴人）本來要蓋在第四六七地號後面之土地，因蔡查某、蔡旗麟說
    我們自己還有土地，就讓被告蓋在目前的位置（即四六六之三地號），蔡旗麟並
    沒有名字，土地都是登記在大房名下」（原審卷第五八頁）、於本院前審又證稱
    ：「己○○也居住於四六七號土地，後因房間太小．．．蔡查某說整塊土地讓其
    使用，要己○○到系爭土地四六六之三地號土地上蓋房子，我也幫忙蓋的」（見
    本院上字卷第八一頁反面、第八二頁）。證人黃恩典證稱：「我於民國三十七年
    間曾幫己○○建造系爭房屋，很多鄰居也都有幫忙，蔡查某要己○○將系爭房屋
    蓋在四六六之三地號上．．．」（見本院上字卷第七四頁反面）。證人蔡再誦證
    稱：「己○○是我堂嫂，他原居住於四六七地號土地上，後因房間太小須在四六
    七地號加蓋房子，蔡查某要其搬至系爭四六六之三地號土地上蓋房子，四六七地
    號土地整個由蔡查某蓋房子比較完整」、「系爭四六六之三號土地由己○○蓋茅
    草屋頂土角屋時，我、蔡查某及一些同輩均有來幫忙」（見本院上字卷第八二頁
    反面）各等語在卷，均不足以證明系爭房地係王龍宗以原在同小段四六七地號上
    之房屋、基地及該基地旁蔡旗麟對於同小段四六七地號土地之使用權，與被上訴
    人等之被繼承人蔡查某交換而興建之事實，足認被上訴人之父蔡查某於民國三十
    七年間，同意王龍宗及上訴人於系爭四六六之三地號土地上建屋，並協助建築茅
    草屋頂土角屋（見本院更(一)卷第十七頁），其意應係使用借貸，上訴人所辯稱雙
    方同意交換土地使用云云，殊無足取。
五、上訴人之被繼承人王龍宗（於七十年十二月八日死亡）（見原審卷第二十五頁戶
    外人王龍宗所建之磚屋，於八十五年間重建，並擴建房屋高度，有上訴人提出之
    照片十一紙可稽（見原審卷第九○頁反面、九二至九六頁）。則訴外人王龍宗所
    興建磚屋，因屋頂坍塌不堪使用，已不足以避風雨而失經濟上使用之效益，不能
    謂其仍屬獨立之不動產，而屬王龍宗之遺產，且證人廖禮智證稱：「……，當時
    （即八十五年間）去估價時，房子已經沒人住了。甲○○委託我重蓋，錢也是他
    付給我」等語（見本院更(二)卷七十二頁），惟甲○○之兄即追加被告乙○○（見
    本院更(一)卷第三十七頁
    程款係上訴人所支付（見本院更(二)卷第七０、九十八、一一一頁），足見系爭房
    屋於八十五年間已不堪使用。系爭房屋係於八十五年間，既由上訴人獨自出資重
    建，非甲○○及其他追加被告所共同重建，即屬上訴人原始取得所有權，難認系
    爭房屋為上訴人繼承王龍宗之遺產而使用系爭土地。次查，系爭門牌號碼台北縣
    汐止市○○路二七巷八弄八號房屋除占用四六六之三地號土地九十三平方公尺外
    ，另占用四六七地號土地，有原審現場履勘筆錄及現場圖可稽（見本院上字卷八
    三、八七頁），雖證人廖禮智於本院前審時證稱系爭房屋於屋頂坍塌後，除廚房
    外，其他部分還可以住（見本院更(二)卷第七二頁），惟證人廖禮智復於本院證稱
    ：其他部分是指圖上１、２、３部分（即房、大廳、房間等）（見本院更(三)卷
    第六九、七三頁），僅有圖上４之部分可以居住，惟圖上４係占用同所第四六七
    地號之部分，與本件無涉，且兩造亦未爭執（見本院更(三)卷第七十頁）。足證系
    爭房屋於八十三年屋頂坍塌後，即無法居住。又按使用借貸未定有期限而定有使
    用之目的者，應於其借用完畢時返還之，但經過相當時期，可推定借用物已使用
    完畢者，貸與人亦得為返還之請求，民法第四百七十條第一項後段規定甚明。準
    此，借地造屋未定有期限者，法院自應斟酌房屋之種類、品質及經過時期並一切
    情形，以定其使用土地是否已完畢，不能一概認為必須俟房屋毀壞至不堪使用之
    時，始得謂依借貸目的已使用完畢（見最高法院九十二年度台上字第四四０號判
    決本次發回要旨）。查上訴人之父蔡查某於三十七年間同意王龍宗在系爭土地上
    興建茅草屋頂土角屋，嗣茅草屋傾塌，又於原址搭蓋磚造房屋，已使用四、五十
    年之相當時期，八十三年間屋頂坍塌（見本院上字卷第十六頁上訴人自認之事實
    ），則被上訴人之父蔡查某於三十七年同意訴外人王龍宗使用系爭土地所建造之
    房屋，已坍塌不復存在，其使用系爭土地之目的已完畢，其繼承人即上訴人嗣於
    八十五年間另行單獨出資在該土地上重建系爭房屋並加蓋磚牆、擴建房屋高度（
    見原審卷第九十二至九十五頁照片、本院更(三)卷第六十八頁廖禮智證言）），不
    能謂仍屬有權占有。則被上訴人主張上訴人係無權占有，請求上訴人拆屋還地，
    自屬有據。
六、次按無法律上原因而受有利益，致他人受有損害者，應返還其利益，民法第一百
    七十九條前段定有明文。而無權占用他人之土地，可能獲得相當於租金之利益。
    故上訴人占用被上訴人之土地受有利益，致被上訴人受有損害，自應返還所受之
    不當得利。而上訴人所受之利益為使用土地之利益，以租金計算其價額應屬相當
    （最高法院六十一年台上字第一六九五號判例參照）。又按城市地方房屋之租金
    ，以不超過土地及其建築物申報總額年息百分之十為限，土地法第九十七條第一
    項定有明文。再依同法第一百零五條規定，第十七條之規定於租用基地建築房屋
    準用之。經查，系爭土地於八十三年七月之申報地價，每平方公尺為八千六百元
    ，有被上訴人提出之土地謄本及計算表為證，為上訴人所不爭執，又被上訴人占
    用如原判決附圖所示甲、乙部分面積九十三平方公尺之土地。本院審酌系爭土地
    之位置位於台北縣汐止市○○路巷道內，未臨馬路，非工商業區、地目仍為旱地
    、占用人利用土地之經濟價值及所受利益等情事，認該一年之租金以不超過系爭
    土地申報地價年息百分之四為相當，被上訴人請求上訴人自八十三年七月一日起
    至返還土地之日止，每年給付被上訴人依系爭土地面積按當年期申報地價之百分
    之四計算之利得即三萬一千九百九十二元（其計算式為8,600元×93×4%=31,992
    元），亦屬有據。
七、綜上所述，被上訴人基於無權占有及不當得利之法律關係，請求上訴人將系爭土
    地如原判決附圖所示甲、乙部分之系爭建物拆除，將占用之土地返還，並自八十
    三年七月一日起至返還土地之日止，按年給付三萬一千九百九十二元部分，應予
    准許。從而，原審就上開部分所為上訴人敗訴之判決，核無違誤。上訴論旨，猶
    執前詞，指摘原判決此部分不當，求予廢棄改判，為無理由。
八、末查：被上訴人之父蔡查某於三十七年間同意上訴人之夫王龍宗在系爭土地上興
    建茅草屋頂土角屋，嗣茅草屋倒塌，又於原址搭建磚造房屋，已使用四、五十年
    ，於八十三年間屋頂坍塌，不堪使用，由上訴人單獨出資重建，並
    見原審卷第二十五頁
    本院更(三)卷第七０、九十八、一一一頁），既如前述，足見重建後之系爭房屋之
    原始所有權人為出資興建之上訴人，非追加之被告，且追加之被告未居住於該處
    ，自無無權占有及不當得利可言，被上訴人請求追加之被告應與上訴人將系爭房
    屋拆除，將占用之土地返還，並請求與上訴人自八十三年七月一日起，按年給付
    三萬一千九百九十二元，俱無理由，不應准許。其假執行之聲請，亦失所附麗，
    應併予駁回。
九、至兩造其餘之攻擊或防禦方法及未經援用證據，經本院斟酌後，認為均不足以影
    響本判決之結果，自無逐一詳予論駁之必要，併此敘明。
十、據上論結，本件上訴及追加之訴均為無理由，爰判決如主文。
中　　　華　　　民　　　國　　九十三　　年　　　二　　　月　　二十四　　日
      　　                    臺灣高等法院民事第四庭
                                      　審判長法  官　　林　敬　修
　                                            法  官　　劉　勝　吉
　                                            法  官　　劉　清　景
右正本係照原本作成。
如不服本判決，應於收受送達後二十日內向本院提出上訴書狀，其未表明上訴理由者
，應於提出上訴後二十日內向本院補提理由書狀（均須按他造當事人之人數附繕本）
上訴時應提出委任律師或具有律師資格之人之委任狀；委任有律師資格者，另應附具
律師資格證書及釋明委任人與受任人有民事訴訟法第四百六十六條之一第一項但書或
第二項（詳附註）所定關係之釋明文書影本。
中　　　華　　　民　　　國　　九十三　　年　　　三　　　月　　二　　　　日
　　　　　　　　　　　　　　　　　　　　　書記官　　黃　千　鶴
附註：
民事訴訟法第四百六十六條之一（第一項、第二項）：
對於第二審判決上訴，上訴人應委任律師為訴訟代理人。但上訴人或其他法定代理人
具有律師資格者，不在此限。
上訴人之配偶、三親等內之血親、二親等內之姻親，或上訴人為法人、中央或地方機
關時，其所屬專任人員具有律師資格並經法院認為適當者，亦得為第三審訴訟代理人
。
